【裁判字號】    88,上更(二),63
【裁判日期】    900724
【裁判案由】    貪污等
【裁判全文】
臺灣高等法院花蓮分院刑事判決                  八十八年度上更(二)字第六三號
    上訴人即被告  丙○○
    指定  辯護人  戊○○
右列上訴人即被告因違反貪污治罪條例案件，不服臺灣花蓮地方法院八十五年度訴字
第三九六號八十六年十二月十二日第一審判決（起訴案號：八十五年度偵字第九二七
號），提起上訴，經判決後由最高法院第二次發回更審，本院判決如左：
    主  文
原判決撤銷。
丙○○連續依據法令從事公務之人員，利用職務上之機會詐取財物，處有期徒刑貳年
。褫奪公權貳年。緩刑伍年。
所得財物新台幣玖仟元應予追繳發還被害人行政院國軍退除役官兵輔導委員會玉里榮
民醫院，如全部或一部無法追繳時，應以其財產抵償之。
    事  實
一、丙○○自民國（下同）八十年四月起，服務於行政院國軍退除役官兵輔導委員會
    玉里榮民醫院（以下簡稱玉里榮民醫院）人事室，職司該院退休人員及遺族人員
    春節、端節、秋節之三節慰問金發放業務，為依法令從事公務之人員。該院三節
    慰問金發放金額每人每節新台幣（以下同）一千元，其發放方式係由丙○○先以
    公文向該院借支一筆現金，發放予受領人，迨節日過後一個月，須檢附清冊或領
    據等資料向該院會計室結報。詎丙○○自八十一中秋節起至八十四年端午節止，
    明知如附表一所示之人員並未領取如附表一所示之三節慰問金，竟基於意圖得利
    及偽造文書之概括犯意，連續在其辦公室，於如附表一所示之節日前後多次盜用
    退休人員寄放於人事室職員乙○○處之印章，蓋於如附表一所示慰問金發放清冊
    或領據上，偽造如附表一人員已領款之證明，並持向不知情之該院會計室報結，
    先後利用職務上之機會向玉里榮民醫院詐得九千元財物，足生損害於玉里榮民醫
    院及附表一所列人員。嗣因遺族人員卯○○於八十四年七月間檢舉，始被查獲。
二、案經法務部調查局花蓮縣調查站移送台灣花蓮地方法院檢察署檢察官偵查起訴。
    理  由
一、訊之上訴人即被告（以下簡稱被告）丙○○矢口否認有何犯行，辯稱：慰問金發
    放時，住本地者通知他們來院領取，住外地者用郵寄現金，有部分收到未將所附
    領據寄回，就用他們寄放在人事室印章蓋章，否則無法結報；部分退休人員委託
    他人代領，例如陳世華代王黃梅蘭、劉蔭宗領取，程百茂代李國棟、李力行領取
    ，王殿勳代二、三位退休人員領取；有的家屬領走未告訴本人，又八十、八十一
    年端節並無發放慰問金，有人誤會伊未發放才檢舉；本件年節慰問金，均有發放
    云云。經查：
  (一)玉里榮民醫院人事主任張宗立就慰問金發放流程證述：丙○○在八十年四月開始
    接辦人事室業務，三節慰問金應發予退休職員、雇員（不含工友）、在職死亡之
    上述人員遺族。八十年至八十四年每節均一千元（八十年及八十一年端節未發）
    ；依規定在三節過後一個月要結報，如期限屆滿而權利人未領取，結報後即不能
    再領取；外縣市較易發生受領人未寄回領據，此時用報值掛號收據代替領據向會
    計報帳等語（見原審八十六年五月二十八日筆錄第二頁正面至第三頁正面）。
    該院會計主任王接生亦證稱：丙○○每次要發慰問金之前，即依據公文向會計室
    先借支，等收據回來後再行報結、清算，剩餘款項繳回玉里榮民醫院（見偵卷第
    三六頁正面）。足見被告確為依據法令從事公務之人員，而本件三節慰問金之發
    放為其職務上之行為。
  (二)卷內玉里榮民醫院八十年端節、八十一年春節、八十二年三節慰問金發放清冊及
    領據，均有庚○○○（即鄧玉心）領取此等慰問金之印文。而庚○○○則結證稱
    ：只收過五次慰問金，即八十三年五月、八十一年九月、八十三年九月、八十年
    九月、八十三年一月；方式為郵寄現金或匯票等語（見台灣嘉義地方法院八十六
    年八月五日代訊筆錄）。惟查：庚○○○只蓋過領據而未蓋過清冊，八十三年春
    節慰問金領據印章為其所蓋，此為其始終陳述一致之事實。然庚○○○所稱未收
    到之慰問金除八十二年端節係蓋於清冊外，其餘均蓋印於領據表示領取；而上開
    蓋於領據上之印文與庚○○○表示親自蓋印之八十三年春節領據上之印文完全相
    同，僅有八十二年端節慰問金以清冊上蓋印表示領取。且該清冊上所蓋「鄧玉心
    」之印文與上開領據上明顯不同（以「心」字之第一、二筆長度、筆勢不同尤為
    顯著），此有卷附領據、清冊所蓋印文可資比對。綜上情形，被告僅於八十二年
    端節盜用庚○○○之印章蓋於清冊而詐得該次慰問金，當可認定；其餘庚○○○
    所稱未領到慰問金，核與事實不符而不能採信。
  (三)依玉里榮民醫院八十二年端節慰問金清冊記載，寅○○曾領取該筆慰問金，並在
    受領人欄蓋印。惟寅○○辨認上述資料後結證：八十二年並未領取該筆金錢，上
    述印文非其所有，但是有一枚印章放在玉里榮民醫院人事室，且伊從未委託他人
    領取慰問金（見台灣台東地方法院八十六年九月十一日代訊筆錄）。
  (四)卷內玉里榮民醫院八十年秋節、八十一年春節及秋節、八十二年三節、八十三年
    三節慰問金發放清冊或領據，均有遺族丑○○○（即黃桂花）在受領人欄蓋印。
    丑○○○於原審證稱：不確定上述印文是否其所有，也不確定有無印章留在人事
    室（見原審八十六年十月十四日筆錄）。迨八十六年十月二十一日，丑○○○將
    印文六枚寄至法院核對，經比對結果，八十二年春節慰問金領據印文顯與趙女印
    章不同。
  (五)依玉里榮民醫院八十四年端節慰問金發放領據，甲○○曾領取該筆慰問金，並在
    受領人欄蓋印。但甲○○辨認後證稱：並未領到此一慰問金，上述印文係放在人
    事室保險的印章，自己並未蓋章領款（見原審八十六年九月九日筆錄）。
  (六)卷內玉里榮民醫院八十一年秋節、八十二年三節、八十三年端節、八十四春節、
    端節慰問金發放清冊或領據，均有受領人張杏儒之印文。而證人張杏儒於偵查中
    證稱僅領過八十年春節慰問金、秋節慰問金，八十一年春節慰問金三次，每次領
    了一千元等語（見偵查卷第七頁）。另證人趙文楨在本院亦僅節證：曾二次受張
    杏儒太太之託，代領張杏儒之八十三年春節、秋節慰問金等語（詳見本院九十年
    六月二十二日訊問筆錄）。
  (七)雖證人蔡嘉祥在本院證稱：曾聽其母黃梅櫻說，有代鄧玉心領過兩次慰問金等語
    。證人蔡肇嘉在本院證稱：曾有一次，見到寅○○領依到郵寄之慰問金等語。證
    人李治勇在本院證稱：伊母親林美枝告訴伊，丑○○○八十二年的三節慰問金，
    是伊母親幫他領的等語。證人曾忠平在本院證稱八十四年端午節伊曾載甲○○的
    太太到玉里榮民醫院領慰問金等語。惟證人蔡嘉祥、李治勇既非親眼見聞，而其
    等所述又與被害人證述情節不符，自難為採。另證人蔡肇嘉所述並不能證明寅○○曾領取八十二年端節慰問金之事實。又證人曾忠平所述情節與卷附甲○○八十
    四年端節慰問金係以領據具領情形不符，均難採為被告有利之證據。
  (八)附表一所列被害人各次之慰問金，其間雖有清冊未蓋用被害人印章之情事，惟清
    冊未蓋章而以領據代替者，事實上被告均已領出，此已據被告供明在卷。且核與
    各該次慰問金清冊人數與被告請款之金額相符，此亦有請款憑單所載金額與清冊
    名單合計（不論有無蓋章）人數合計金額之各該清冊及請款憑單可供核對。
  (九)綜上各節，足認附表一各筆金錢均遭被告詐取無訛。又參酌證人即玉里榮民醫院
    人事室員工乙○○證稱：不清楚丙○○向其要過幾次退休人員印章，平常放私章
    櫃子均不關，所以不清楚丙○○有無拿私章去蓋，在八十三年丙○○結報時才發
    現此事；現在印章有的領回去，有的已銷毀，都未留存等語（見偵卷第九０頁、
    本院八十八年十一月十六日訊問筆錄）。被告既負責發放慰問金，堪認其盜用乙○○所保管退休人員私章於右述清冊及領據。是被告所辯應屬事後卸責之詞，不
    足採信，本件事證明確，被告犯行足堪認定。
二、核被告所為利用職務上之機會詐取財物行為，均係犯八十一年七月十七日修正公
    布之貪污治罪條例第五條第一項第二款利用職務上之機會詐取財物罪；其行使偽
    造之清冊、領據，均係犯刑法第二百十六條、第二百十條行使偽造私文書罪。再
    者，行為後法律有變更者，適用裁判時之法律，但裁判前之法律有利於行為人者
    ，適用最有利於行為人之法律，刑法第二條第一項定有明文；被告犯罪行為終止
    後，貪污治罪條例第四條第一項第一款於八十五年十月二十三日經修正公布，比
    較新舊法律，修正前法律較有利於行為人，自應適用舊法，附此敘明（其連續數
    行為，一部分涉及八十一年七月修正公布前之貪污治罪條例，依據最高法院二十
    九年度上字第三八六六號判例意旨，仍應適用最後行為時之法律）。被告盜用印
    章為偽造私文書之部分行為；其偽造私文書後進而行使，偽造私文書之低度行為
    由行使之高度行為所吸收，均不另論罪。其多次行使偽造私文書及利用職務上之
    機會詐取財物犯行，時間緊接，犯罪構成要件相同，均顯係基於概括犯意反覆為
    之，為連續犯，以一罪論，並依法加重其刑。被告以行使偽造私文書方式詐取財
    物，所犯上述二罪間有方法結果之牽連關係，應從較重之利用職務上之機會詐取
    財物罪論處。
三、原審對被告論罪科刑，固非無見。惟按科刑判決，得就起訴之犯罪事實，變更檢
    察官所引應適用之法條者，係指法院得在事實同一之範圍內，亦即必不變更起訴
    之犯罪事實，始得自由認定事實，適用法律；如其起訴之基本社會事實並非同一
    ，自無變更起訴法條而逕行論罪之餘地。本件檢察官僅係就被告利用職務上之機
    會詐取財物之犯罪事實提起公訴，原審則認被告並無利用職務上之機會詐取財物
    ，而逕行認定被告侵占之事實，論以侵占罪刑。而利用職務上之機會詐取財物與
    侵占，在社會事實關係上，乃截然不同之兩事，要無事實同一之可言。本件檢察
    官僅就被告利用職務上之機會詐取財物之事實起訴，原審竟就其未起訴之侵占事
    實，自行認定，而加以審判，並變更起訴法條，論處被告以侵占罪刑，於法自有
    未合（最高法院八十六年度台上字第五一一０號判決參照）。被告上訴否認全部
    犯行，雖無理由，惟原判決既有未當，自仍應予撤銷改判。本件被告犯罪所得僅
    九千元，且其犯罪情節亦屬輕微，應依前述條例第十一條第一項減輕其刑，並依
    法先加後減。又被告縱論以最低度法定刑，亦有情輕法重之情形，其犯罪情節顯
    堪憫恕，爰依法遞減輕其刑。再審酌上揭諸情，並考量被告事後態度、所得財物
    數額、年齡與工作狀況、素行狀況、被害人均係老年人或遺族等一切情狀，量處
    被告有期徒刑二年，並依法宣告褫奪公權二年。附表一所得財物應予追繳發還被
    害人玉里榮民醫院，如全部或一部無法追繳時，應以其財產抵償之。末查，被告
    前未曾受有期徒刑以上刑之宣告（其前過失致死所宣告之刑，因緩刑期滿失其效
    力），有本院被告全國前案紀錄表在卷可按，其因一時失慮，而罹刑典，所詐取
    金額不多；且其為現職公務員，家中尚有年幼子女待其哺育，經此刑之宣告後，
    應知警惕而無再犯之虞，本院因認暫不執行其刑為當，併予以宣告緩刑五年，以
    啟自新。
四、公訴意旨另以：被告於事實欄所載時地，以相同方式偽造文書並詐取如附表二所
    列各筆款項，亦涉有偽造文書及貪污罪嫌云云。公訴人認被告涉有此部分犯罪，
    無非以表列人員意見調查表及卯○○等人證詞為主要論據。訊之被告堅決否認有
    此部分犯行。按犯罪事實，應依證據認定之，無證據不得推定其犯罪事實，刑事
    訴訟法第一百五十四條定有明文。經查：
  (一)按行政院國軍退除役官兵輔導委員會所屬各機構八十一年以前並未發放退休人員
    暨遺族端午節慰問金，八十二年端午節起始發放此一慰問金，此有玉里民醫榮院
    八十六年九月六日（八六）玉醫人字第五四二０號函在卷可查。是以附表二所列
    八十年及八十一年端節慰問金，既未編列預算發放，被告即無詐取、行使偽造私
    文書行為。且被告自八十年四月份起始接辦此項業務，已如前述，自無詐取八十
    年春節慰問金之可能。
  (二)次按，支領撫恤金公務人員遺族之三節慰問金年限─病故或意外死亡者十年，因
    公死亡者十五年，亦有玉里榮院八十六年六月五日（八六）玉醫人字第三四五八
    號函在卷可查。附表二編號１王玉春、１０卯○○均係遺族，其夫婿分別於六十
    二年、六十六年間在職病故，亦有玉里榮院八十六年六月五日（八六）玉醫人字
    第三四０一號函在卷可證。是以上述二人於八十四年間已無領取慰問金權利，亦
    無詐取此等款項問題。
  (三)提示附表編號二部分節日慰問金清冊或領據後，子○○均不能確定此等印文是否
    與其印章相符（見原審八十六年九月八日筆錄）；另證人蔡明芳在本院證述子○○八十二年端節慰問金是由其代領等語（詳見本院九十年五月二十九日訊問筆錄
     )。編號１４劉玉寬係編號１５吳應華配偶，公訴人將之列入被害人，顯係誤會
    ；經提示玉里榮院八十一年春節至八十四年秋節之慰問金發放清冊及領據，吳應
    華表示不能確定上述印文是否並非真正（見原審八十六年十月十四日筆錄）。葉
    、吳二人既不能確定印文是否真正，依罪疑惟輕原則，均應做有利被告之認定。
    編號７壬○○證稱：常回大陸探親，有一次未領到，後來去問被告，被告即補發
    等語（見原審八十六年八月十二日筆錄第二頁正面），張某既無法指明係何次慰
    問金，且被告事後亦已補發，宜認定該次並非詐取，僅係發放時間較晚。
  (四)附表二編號３覃友謙於偵查中函覆不確定有無未領得三節慰問金（見偵卷第八三
    頁）；審理中證稱：每年都要簽三次慰問金，但是確定有一年只簽一或二次；可
    能家人代領慰問金（見台灣台北地方法院八十六年九月三日訊問筆錄），參酌右
    述八十年及八十一年並未發放端問金情節，堪認覃友謙並未短領慰問金。另附表
    二編號４部分庚○○○應已領取，已如前述，於此不再贅述。編號１１胡家祿於
    偵查中證稱八十至八十二年有二次未領取慰問金，參酌本項(一)之說明，應無此等
    預算，並非短領慰問金。附表二編號８部分，證人辛○○在本院在本院證稱是其
    太太幫忙領，之前因其太太未跟其講等語。編號１２丁○○係八十二年五月一日
    退休，此有玉里榮院八十六年六月五日（八六）玉醫人字第三四０一號函在卷可
    證，退休前自無權利領取附表二慰問金；且證人顏安梅在本院證稱有幫丁○○代
    領五、六次慰問金等語（詳見本院九十年五月二十九日訊問筆錄）。附表二編號
    １３部分證人己○○在本院證稱其慰問金並無一次少領等語（詳見本院九十年六
    月二十二日訊問筆錄）。附表二編號９部分證人證人趙文楨在本院節證：曾二次
    受張杏儒太太之託，代領張杏儒之八十三年春節、秋節慰問金等語（詳見本院九
    十年六月二十二日訊問筆錄）。是被告顯無此部分詐取財物行為。
  (五)附表二編號６各節慰問金清冊、領據，丑○○○亦不能確認上述印文並非其印章
    （見原審八十六年十月十四日筆錄）。經比對此等印文，尚與丑○○○於八十六
    年十月二十一日寄交原審印文系列相符，應無短領情事。編號１６癸○提出印文
    一枚（見原審八十六年九月八日筆錄第三頁正面），經比對與八十三年春節慰問
    金領據相符；且證人即癸○之乾兒子鄧鎮旺在本院證稱癸○八十一年春節之慰問
    金是其代領等語（詳見本院九十年六月十五日訊問筆錄），堪認被告並未侵占該
    筆款項。編號１７劉俊魁證稱：八十二年端節慰問金領據係其親自簽章（見原審
    八十六年十月十四日筆錄），並提出印文四枚以供比對（八十六年十月二十日）
    ，核與八十四年端節領據印文相符，堪認上述款項亦未短領。
  (六)綜上論述，被告此部分辯解尚屬可信，此外復查無其他事證足證被告確有此部分
    行為，自屬不能證明被告犯罪。惟公訴人認此部分與論罪部分有連續犯之裁判上
    一罪關係，原審不另為無罪之諭知，即無不合。又被告經合法傳喚，無正當理由
    不到庭，爰不待其陳述逕行判決，均併予敘明。。
據上論斷，應依刑事訴訟法第三百六十九條第一項前段、第三百六十四條、第三百七
十一條、第二百九十九條前段，八十一年七月十七日修正公布貪污治罪條例第二條前
段、第五條第一項第二款、第九條、第十一條第一項、第十六條，刑法第十一條前段
、第二條第一項後段、第二百十六條、第二百十條、第五十五條、第五十六條、第五
十九條、第三十七條第二項、第三項、第七十四條第一款，判決如主文。
本案經檢察官翟光軍到庭執行職務。
中      華      民      國      九十      年      七    月    二十四    日
                                    審判長法官  吳  鴻  章
                                          法官  張  健  河
                                          法官  林  德  盛
右正本證明與原本無異。
如不服本判決，應於送達後十日內，向本院提出上訴狀。其未敘述理由者，並應於提
出上訴狀後十日內向本院補提理由狀(須附繕本)。
                                        書記官  哈  廣  明
中      華      民      國      九十      年      七    月    二十四    日
民國八十五年十月二十三日修正前布貪污治罪條例：
第五條
有左列行為之一者，處七年以上有期徒刑，得併科新臺幣二百萬元以下罰金：
一、意圖得利，擅提或截留公款或違背法令收募稅捐或公債者。
二、利用職務上之機會，詐取財物者。
三、 對於職務上之行為，要求期約或收受賄賂或其他不正利益者。
前項第一款及第二款之未遂犯罰之。
第九條
犯第四條至第六條之罪者，其所得財物，應予追繳，並依其情節分別沒收或發還被害
人。
前項財物之全部或一部無法追繳時，應追徵其價額，或以其財產抵償之。
第十一條
犯第四條至第六條之罪，情節輕微，而其所得或所圖得財物或不正利益在新臺幣五萬
元以下者，減輕其刑。
犯前條第一項﹑第二項之罪，情節輕微，而其行求期約或交付之財物在新臺幣五萬元
以下者亦同。
第十六條
犯本條例之罪，宣告有期徒刑以上之刑者，並宣告褫奪公權。
附表一：
┌─┬────┬───────────────────────────┐
│  │被害人  │侵占慰問金之時間及金額：每人每節新台幣各一千元        │
│  │姓  名  │(括弧內表示盜用印章偽造之文書名稱)                    │
├─┼────┼───────────────────────────┤
│１│庚○○○│八十二年端節( 清冊 )                         │
│  │即鄧玉心│                                                      │
├─┼────┼───────────────────────────┤
│２│寅○○  │八十二年端節( 清冊 )                                  │
├─┼────┼───────────────────────────┤
│３│丑○○○│八十二年春節( 領據 )                                  │
│  │即黃桂花│                                                      │
├─┼────┼───────────────────────────┤
│４│甲○○  │八十四年端節( 領據 )                                  │
├─┼────┼───────────────────────────┤
│  │        │八十一年中秋節（清冊）、八十二年三節（清冊）、八十三年│
│５│張杏儒  │春節（清冊）端午（清冊）秋節（領據）、八十四年春節、端│
│  │        │午（領據）                                            │
└─┴────┴───────────────────────────┘
附表二：
┌──┬─────┬──────────────────────────┐
│    │被 害 人  │                                                    │
│    │ 姓  名   │     未 領 到 三 節 慰 問 金 之 節 日               │
├──┼─────┼──────────────────────────┤
│  1 │王 玉 春  │    84年春節、端午節                                │
├──┼─────┼──────────────────────────┤
│  2 │子 ○ ○  │    80至81年三節、82年端午節、84年中秋、端午節      │
├──┼─────┼──────────────────────────┤
│  3 │覃 友 謙  │    部分節日未領                                    │
├──┼─────┼──────────────────────────┤
│  4 │庚○○○  │    80年春節81年春節82年春節及秋節                  │
│    │即鄧玉心  │                                                    │
├──┼─────┼──────────────────────────┤
│  5 │寅 ○ ○  │    80至81端午節             │
├──┼─────┼──────────────────────────┤
│  6 │丑○○○  │    80至84年三節（不含82年春節）                    │
│    │即黃桂花  │                                                    │
├──┼─────┼──────────────────────────┤
│  7 │壬 ○ ○  │    84年春節                                        │
├──┼─────┼──────────────────────────┤
│  8 │辛 ○ ○  │80年春節、端節、秋節、81年春節、秋節、82至84三節    │
├──┼─────┼──────────────────────────┤
│  9 │張 杏 儒  │    80至81年端午節、84秋節                          │
├──┼─────┼──────────────────────────┤
│ 10 │卯 ○ ○  │    84年三節                                        │
├──┼─────┼──────────────────────────┤
│ 11 │胡 家 祿  │    81至82年端午節                                  │
├──┼─────┼──────────────────────────┤
│ 12 │丁 ○ ○  │    80至84年三節                                    │
├──┼─────┼──────────────────────────┤
│ 13 │己 ○ ○  │    80至84年端午節                                  │
├──┼─────┼──────────────────────────┤
│ 14 │劉 玉 寬  │    部分節日未領                                    │
├──┼─────┼──────────────────────────┤
│ 15 │吳 應 華  │    部分節日未領                                    │
├──┼─────┼──────────────────────────┤
│ 16 │癸    ○  │    81、83年春節                                    │
├──┼─────┼──────────────────────────┤
│ 17 │劉 俊 魁  │    80至84年端午節                                  │
└──┴─────┴──────────────────────────┘


司法院資訊處製作；財團法人民間司法改革基金會備份。
